臺灣高等法院民事判決　　　　　　　　 96年度上易字第682號
上　訴　人　南華投資股份有限公司
法定代理人　乙○○
訴訟代理人　莊柏林律師
被 上訴 人　甲○○
上列當事人間請求侵權行為損害賠償事件，上訴人對於中華民國
96年6月22日臺灣臺北地方法院96年度訴字第2357號第一審判決
提起上訴，本院於96年10月31日言詞辯論終結，判決如下：
    主  文
上訴駁回。
第二審訴訟費用由上訴人負擔。
    事實及理由
一、本件上訴人起訴主張：被上訴人係台北市大安區○○○路○
    段126巷1號萬象大廈管理委員會（下稱萬象管委會）之前任
    主任委員，於民國94年11月18日上午10時15分許，在原法院
    3樓民事第26法庭92年度再易字第18號再審事件審理中，基
    於侮辱上訴人之犯意，陳稱：「你看這個土匪不土匪？全省
    找不到第2家了啦！」，而以「土匪、土匪」之言詞辱罵上
    訴人，致上訴人名譽受損。上訴人係華僑回國投資之公司，
    商譽顯著，在法庭上公然被指「土匪、土匪」，嚴重損害上
    訴人之名譽，爰斟酌兩造之社會地位等一切情事，依民法第
    184條第1項、第195條第1項之規定，請求被上訴人賠償新台
    幣（下同）100萬元，並登報道歉等語。
二、被上訴人則辯以：
（一）被上訴人雖曾於94年11月18日上午在原法院3樓民事第26
      法庭開庭時，陳述上訴人之主張如何不合理及其惡劣行為
      ，末了並附加質問之口氣向審判長稱：「你看這個土匪不
      土匪？全省找不到第2家了啦！」，該言語只是比喻，並
      無侮辱或侵害上訴人名譽之意圖，況上訴人公司當日負責
      人亦未在場，又上訴人就被上訴人前開行為曾提出刑事告
      訴，業經臺灣臺北地方法院檢察署認為被上訴人上開言語
      無非係對於上訴人在民事訴訟中之各項主張採取質疑、比
      喻之方式表達其情緒而已，尚未因此貶損上訴人公司之法
      人格及評價，而為不起訴處分，嗣經上訴人提出再議，仍
      遭臺灣高等法院檢察署以無理由駁回確定，足見被上訴人
      並無任何損害上訴人之行為。
（二）依最高法院62年度台上字第2806號判例要旨，上訴人係法
      人，無精神上之痛苦可言，依民法第195條第1項規定，並
      無請求精神慰撫金之權。
（三）上訴人本係被上訴人所居住之萬象大廈之建商，長期占用
      住戶共有之法定空地及屋頂突出物，被上訴人自82年起擔
      任萬象管委會之主任委員後，為爭取住戶之合理權利，乃
      聯合住戶林美梅、鄭尚宜等人訴請上訴人返還所占用之法
      定空地、屋頂突出物，嗣經最高法院以87年度台上字第23
      5號判決上訴人應返還屋頂突出物予萬象大廈全體共有人
      確定，又因上訴人無故拒絕繳付萬象大廈之管理費，萬象
      管委會乃自84年起對之提起訴訟請求給付，亦已經最高法
      院以94年度台上字第221號判決確定等語。
三、本件經原法院判決駁回上訴人之訴及其假執行之聲請。上訴
    人不服原判決，上訴聲明為：（一）原判決廢棄；（二）被
    上訴人應給付上訴人100萬元及自94年11月18日起至清償日
    止，按年息5%計算之利息；（三）被上訴人應在自由時報、
    中國時報、聯合報各A第1版登載該版面1/6道歉啟事，其內
    容為「本人甲○○於94年11月18日上午10時15分在台北地院
    民事第26法庭罵南華投資股份有限公司土匪、土匪，願表示
    無限歉意，敬請原諒。」等語；（四）願供擔保，請准宣告
    假執行。被上訴人則聲明：（一）上訴駁回；（二）願供擔
    保請准宣告免為假執行。
四、兩造不爭執之事實：（原審卷第12頁背面、本院卷第29頁背
    面）
    被上訴人於94年11月18日10時15分許在原法院3樓民事第26
    法庭，向法官陳稱：「你看這個土匪不土匪？全省找不到第
    2家了啦！」（下稱系爭言語）。
五、本件經本院於96年10月8日與兩造協議並簡化之爭點為：被
    上訴人所言之系爭言語是否有貶損上訴人之法人格及其評價
    ？（本院卷第29頁背面）茲述之如下：
（一）按「因故意或過失，不法侵害他人之權利者，負損害賠償
      責任。故意以背於善良風俗之方法，加損害於他人者亦同
      。」、「不法侵害他人之身體、健康、名譽、自由、信用
      、隱私、貞操，或不法侵害其他人格法益而情節重大者，
      被害人雖非財產上之損害，亦得請求賠償相當之金額。其
      名譽被侵害者，並得請求回復名譽之適當處分。」民法第
      184條第1項、第195條第1項分別定有明文。又民法上名譽
      權之侵害非即與刑法之誹謗罪相同，名譽有無受損害，應
      以社會上對個人評價是否貶損作為判斷之依據，苟其行為
      足以使他人在社會上之評價受到貶損，不論其故意或過失
      ，均可構成侵權行為，其行為不以廣佈於社會為必要，僅
      使第3人知悉其事，亦足當之（最高法院90年台上字第646
      號判例意旨參照）。
（二）經查：
  １、上訴人前曾起訴主張萬象大廈之屋頂依分管契約之約定應
      由上訴人使用，惟萬象管委會將該屋頂出租予和訊電信公
      司架設大哥大發射台設備使用，並收取租金，使上訴人受
      有損害，而依不當得利之法律關係訴請萬象管委會返還所
      受利益，經原法院以90年度簡上字第217號判決萬象管委
      會應給付上訴人24萬元及利息確定，惟萬象管委會不服提
      起再審之訴，又經原法院以90年度再易字第85號判決認定
      萬象管委會不受前開分管契約之拘束，駁回上訴人之訴確
      定。而上訴人因不服上開判決，復向原法院提起再審之訴
      ，而由原法院以92年度再易字第18號再審事件受理，嗣於
      該再審事件審理中，萬象管委會之法定代理人變更為被上
      訴人，並由被上訴人聲明承受訴訟，被上訴人乃於94年11
      月18日10時15分許代理萬象管委會到庭陳述意見，以及上
      訴人與萬象管委會間請求給付管理費事件，亦經最高法院
      94年度台上字第221號、本院92年度上更(二)字第255號判決
      上訴人應自84年12月份起給付萬象管委會管理費等情，業
      經原審依職權調閱原法院90年度簡上字第217號、90年度
      再易字第85號、92年度再易字第18號民事卷宗查閱屬實，
      並有最高法院94年度台上字第221號民事裁定及本院92年
      度上更(二)字第255號民事判決在卷可按（原審卷第34至36
      頁、本院卷第50至64頁）。
  ２、被上訴人於94年11月18日10時15分許在原法院92年度再易
      字第18號再審事件，以法定代理人身分代理萬象管委會至
      民事第26法庭出庭時，曾陳稱：「……管理費從82年到現
      在都不繳，屋頂突出物是全體住戶來共享這個資源啦！到
      現在27年了啦，他（指上訴人）根本沒有付過一毛錢來維
      修，管理費從82年到現在都不繳，啊你（指上訴人）現在
      跳出來跟人家爭這個東西（指屋頂平台）是你的，你看這
      個土匪不土匪？全省找不到第2家了啦！真的！」等語，
      亦有勘驗光碟筆錄在卷可憑（原審卷第69頁）。
  ３、綜觀被上訴人所言系爭言語之全文，其陳述之旨係在陳稱
      上訴人自82年起即未繳交萬象大廈之管理費，竟爭取使用
      萬象大廈之屋頂平台，並不合理，核與前開１所述之判決
      已認定萬象管委會不受上訴人主張分管契約之拘束，以及
      上訴人欠繳上述管理費等情相符。至於被上訴人雖有使用
      「你看土匪不土匪？」之字眼，惟其係以質疑之語氣，向
      法官表達訴訟上之意見，藉此比喻上訴人之請求不合理，
      而非以肯定之語氣為之，另上訴人曾就被上訴人前開行為
      提起公然侮辱之刑事告訴，業經臺灣臺北地方法院檢察署
      認為被上訴人所言之系爭言語無非係對於上訴人在民事訴
      訟中之各項主張採取質疑、比喻之方式表達其情緒而已，
      尚不致因此貶損上訴人之法人格及評價，而為不起訴處分
      ，嗣經上訴人提出再議，仍遭臺灣高等法院檢察署以無理
      由駁回確定，亦有臺灣臺北地方法院檢察署不起訴處分書
      、臺灣高等法院檢察署處分書在卷可按（原審卷第19至25
      頁），則依上開之說明，自難認被上訴人所言之系爭言語
      有何貶損上訴人之法人格及其評價，故上訴人主張其名譽
      因被上訴人所言之系爭言語受有損害，應不足採。
六、綜上所述，上訴人本於民法第184條第1項、第195條第1項之
    規定，請求被上訴人給付100萬元及自94年11月18日起至清
    償日止，按年息5%計算之利息，並應在自由時報、中國時報
    、聯合報各A第1版登載該版面1/6，如上所述內容之道歉啟
    事，均無理由，不應准許，其假執行之聲請亦失所附麗，應
    併予駁回。原審為上訴人敗訴之判決，及駁回其假執行之聲
    請，並無不合。上訴意旨指摘原判決不當，聲明廢棄改判，
    為無理由，應予駁回。
七、本件事證已臻明確，兩造其餘之攻擊、防禦方法核與判決結
    果不生影響，爰毋庸一一論述，併此敘明。
八、據上論結，本件上訴為無理由，依民事訴訟法第449條第1項
    、第78條，判決如主文。
中　　華　　民　　國　　96　　年　　11　　月　　14　　日
　　　　　　  　　　民事第十二庭
                       審判長 法　官  陳駿璧
　　　　　　　　　　　　　    法　官  王仁貴
　　　　　　　　　　　　　　　法　官  陳邦豪
正本係照原本作成。
如不服本判決，應於收受送達後20日內向本院提出上訴書狀，其
未表明上訴理由者，應於提出上訴後20日內向本院補提理由書狀
（均須按他造當事人之人數附繕本）上訴時應提出委任律師或具
有律師資格之人之委任狀；委任有律師資格者，另應附具律師資
格證書及釋明委任人與受任人有民事訴訟法第466條之1第1項但
書或第2項（詳附註）所定關係之釋明文書影本。
中　　華　　民　　國　　96　　年　　11　　月　　14　　日
　　　　　　　　　　　　　　　書記官  李佳樺
附註：
民事訴訟法第466條之1（第1項、第2項）：
對於第二審判決上訴，上訴人應委任律師為訴訟代理人。但上訴
人或其他法定代理人具有律師資格者，不在此限。
上訴人之配偶、三親等內之血親、二親等內之姻親，或上訴人為
法人、中央或地方機關時，其所屬專任人員具有律師資格並經法
院認為適當者，亦得為第三審訴訟代理人。
